臺灣高等法院民事判決　　　　　　　　 96年度重上字第455號
上　訴　人　乙○○
訴訟代理人　陳金漢律師
複　代理人　王志哲律師
被　上訴人　丙○○
訴訟代理人　游蕙菁律師
上列當事人間請求返還贈與物等事件，上訴人對於中華民國96年
6月28日臺灣板橋地方法院96年度重訴字第30號第一審判決提起
上訴，經本院於96年12月4日言詞辯論終結，判決如下：
    主  文
上訴駁回。
第二審訴訟費用新台幣壹拾貳萬柒仟柒佰貳拾伍元由上訴人負擔
。
    事實及理由
一、上訴人主張：訴外人李訓深、李蘇含笑為夫妻，上訴人與訴
    外人甲○為李訓深、李蘇含笑之養子女，被上訴人則為李訓
    深婚前之養女，於民國（下同）61年4月20日與李訓深終止
    收養關係。嗣李訓深於70年11月2日死亡，所遺坐落台北縣
    三重市○○○段頂崁小段9-45地號土地（下稱系爭土地）由
    上訴人單獨繼承。上訴人於80年間提供系爭土地與建商合建
    房屋，並借用李蘇含笑之名義為起造人，於81年5月25日合
    建完成辦理所有權第一次登記，乃將分得之房屋借名登記為
    李蘇含笑所有，然實際上仍屬上訴人所有。被上訴人知悉上
    情後，乃慫恿李蘇含笑於81年12月28日辦理收養登記，嗣於
    82年12月間，李蘇含笑作主並代理上訴人將合建分得之部分
    房地贈與被上訴人及甲○，當時李蘇含笑明白交代各贈與2
    間房地予被上訴人及甲○，日後其遺產由上訴人一人繼承，
    被上訴人及甲○不得再主張繼承分產，兩造及甲○就上開約
    定均表同意，上訴人乃將門牌號碼台北縣三重市○○路○段9
    9巷11號1樓、2樓房屋及所坐落基地（下稱系爭1、2樓房地
    ）贈與甲○及其子萬啟村，將同址3樓、5樓房屋及所坐落基
    地（下稱系爭3、5樓房地）贈與被上訴人，並均辦畢所有權
    移轉登記，故上開贈與係附有拋棄繼承李蘇含笑遺產之負擔
    。詎於93年11月6日李蘇含笑去世後，被上訴人竟未依約辦
    理拋棄繼承，猶執意繼承李蘇含笑之遺產，上訴人自得依民
    法第412條第1項規定撤銷上開贈與，並依同法第419條規定
    請求被上訴人返還贈與物。退步言之，倘認上開預為拋棄繼
    承之約定無效，則上開贈與亦當然歸於無效，上訴人亦得依
    民法第179條規定請求被上訴人返還贈與物。又被上訴人已
    於93年7月26日將系爭5樓房地以400萬元價金出售，嗣又於
    96年3月21日將系爭3樓房地以450萬元之價金出售，爰請求
    被上訴人償還850萬元，並加付法定遲延利息等語。原審為
    上訴人敗訴之判決，上訴人不服，提起上訴，聲明：(一)原判
    決關於駁回上訴人後開第(二)項之訴部分廢棄。(二)被上訴人應
    給付上訴人850萬元，及自96年6月15日起至清償日止按年息
    5%計算之利息。(三)願供擔保請准宣告假執行。
二、被上訴人則以：上訴人僅贈與系爭土地所有權應有部分2/10
    予被上訴人，至系爭3樓、5樓房屋則係兩造之母李蘇含笑所
    贈與，與上訴人無涉，上訴人無權撤銷上開房屋之贈與。又
    上訴人贈與系爭土地予被上訴人，及李蘇含笑贈與系爭3樓
    、5樓房地予被上訴人，均無以被上訴人拋棄繼承李蘇含笑
    之遺產作為贈與之負擔、條件，是上訴人本件請求顯屬無據
    等語，資為抗辯。原審為被上訴人勝訴之判決，被上訴人對
    於上訴人之上訴則聲明駁回上訴。
三、經查上訴人主張其與訴外人甲○均為李訓深及李蘇含笑之養
    子女；被上訴人原名蘇美珠，於90年8月16日辦理更名登記
    ，原為李訓深之養女，於61年4月20日終止收養關係，嗣又
    於81年12月28日由李蘇含笑收養。又李訓深於70年11月2日
    死亡，所遺系爭土地由上訴人單獨繼承，嗣上訴人於80年間
    提供系爭土地與建商合建房屋，並以李蘇含笑為起造人，於
    81年5月25日合建完成辦理所有權第一次登記，由李蘇含笑
    登記為所受分配房屋之所有權人。又上訴人於82年12月30日
    將系爭土地所有權應有部分2/10（即系爭3樓、5樓房屋所坐
    落基地）贈與被上訴人，李蘇含笑亦於同日將系爭3樓房屋
    贈與被上訴人，嗣又於83年1月5日將系爭5樓房屋贈與被上
    訴人，並均於83年4月20日辦畢所有權移轉登記；另上訴人
    於83年1月5日將系爭土地所有權應有部分1/10（即系爭2樓
    房屋所坐落基地）贈與甲○，另將該土地所有權應有部分1/
    10（即系爭1樓房屋所坐落基地）贈與甲○之子萬啟村，李
    蘇含笑則於82年12月30日將系爭2樓房屋贈與甲○，於83年1
    月5日將系爭1樓房屋贈與萬啟村，並均於83年4月19日辦畢
    所有權移轉登記。嗣被上訴人於93年7月26日以400萬元價金
    將系爭5樓房地出售予訴外人周育如，復於96年3月21日以
    450萬元之價金出售予訴外人黃仁瑞，並均辦畢所有權移轉
    登記等情，有戶籍謄本、土地贈與所有權移轉契約書、建築
    改良物贈與所有權移轉契約書、建物登記謄本、土地登記謄
    本、建築改良物登記簿、不動產買賣契約書及土地登記簿可
    稽（見原審卷第7至22、43至45、70至71頁，本院卷第42至
    51、58至79頁），且為被上訴人所不爭執，均堪信為真實。
四、按贈與附有負擔者，如贈與人已為給付而受贈人不履行其負
    擔時，贈與人得請求受贈人履行其負擔，或撤銷贈與，民法
    第412條第1項定有明文。上訴人主張系爭3樓、5樓房地原均
    屬上訴人所有，於82年間贈與被上訴人時係附有被上訴人拋
    棄繼承李蘇含笑遺產之負擔等語，惟為被上訴人所否認。經
    查：
  (一)上訴人主張系爭3樓、5樓房屋係其以系爭土地出資與建商合
    建所受分配之房屋，雖借名登記於李蘇含笑名下，惟實際上
    係上訴人所有等語，固提出合建契約為證（見本院卷第29至
    37頁）。惟依該合建契約所載內容，充其量僅足證明上訴人
    有以系爭土地與他人合建房屋之事實，尚不足據以證明上訴
    人與李蘇含笑間就系爭3樓、5樓房屋有成立借名登記契約之
    事實；且證人甲○亦證稱：系爭3樓、5樓房屋係李蘇含笑所
    有，由李蘇含笑贈與被上訴人等語（見本院卷第55頁反面）
    ，是上訴人主張系爭3樓、5樓房屋實際上係上訴人所有，而
    由上訴人贈與被上訴人云云，自不足取。
  (二)依上開土地贈與所有權移轉契約書及建築改良物贈與所有權
    移轉契約書所載，其「聲請登記以外之約定事項」欄關於「
    受贈人對本契約之贈與有何項負擔」部分均為空白（見原審
    卷第11、14、43至45頁），是被上訴人據以抗辯上訴人就系
    爭土地及李蘇含笑就系爭3樓、5樓房屋所為上開贈與行為並
    未附有負擔，自屬有據。
  (三)上訴人雖主張李蘇含笑於82年12月間，找來上訴人、甲○及
    被上訴人三人，約定由上訴人將合建分得房地各分贈2間給
    被上訴人及甲○，日後李蘇含笑之遺產由上訴人單獨繼承，
    甲○及被上訴人均不得再要求繼承分產，而兩造及甲○就上
    開約定均當場表示同意等語；然查上訴人前於95年10月18日
    在所涉偽造文書罪嫌之刑事偵查中係陳稱：「因為我媽媽在
    82年時在三重市○○路○段16巷24號舊家，叫我各把兩戶房
    子過戶給甲○、丙○○，我媽媽跟我說他有跟他們兩個人講
    過在他過世以後，他們兩個會蓋章拋棄他們的繼承權」等語
    （見台灣板橋地方法院檢察署－下稱板橋地檢署95年度偵續
    字第469號卷第17頁），其所為主張先後不一，已難信為真
    實。
  (四)證人甲○雖在上開刑事偵查中到場證稱：「李蘇含笑把房子
    分給我們，意思應該就是要我們不要再要求死後的遺產，並
    在她過世後配合辦理她名下房屋移轉給乙○○繼承」（見板
    橋地檢署95年度他字第1657號卷第41頁），「約他（指李蘇
    含笑）過世前1年，在我弟（指上訴人）忠孝路住處跟我說
    萬一那一天他過世，叫我不要刁難被告（即上訴人），還叫
    我如果被告要辦遺產相關事宜、過戶叫我要幫被告蓋章。因
    為他在世時已經有過2間房子給我」，「我媽媽跟我說時我
    兒子在場」等語（見板橋地檢署95年度偵續字第469號卷第
    18頁）；嗣又在本院審理中到場證稱：「媽媽是說分給我們
    房地，如果將來百年後，要辦理繼承，要我們領一些戶口謄
    本等證明文件，交由上訴人辦理有關遺產中房地部分繼承登
    記事宜，至於遺產中現金部分，應如何分產，由上訴人作主
    」，「（媽媽過世後）我弟弟說等我們把證件交給他後，等
    他辦好繼承登記，要分給我及被上訴人各200萬元。被上訴
    人嫌錢太少，不願意配合」，「（媽媽交代上述事項）在贈
    與前、後都有說。我媽媽交代上開事項時，只有跟我與萬啟
    村說。贈與以後，媽媽身體不好，我與萬啟村回去看他，他
    如此告訴我的。贈與之前媽媽也有如此交代，我和被上訴人
    不住在一起，回去看媽媽的時間不同，媽媽是在我回去時，
    交代我上開事項，當時被上訴人並不在場」，「（媽媽的意
    思）是（除了受贈的房地外，不可以再要求繼承其他的遺產
    ）。但是如果上訴人另外要分給我們，就叫我們接受」，「
    (媽媽去世後我）沒有（辦理拋棄繼承）」，「因為被上訴
    人不同意辦理，所以我也沒有辦拋棄繼承」，「（媽媽）有
    （要求被上訴人交付證件給上訴人）。媽媽要去世前告訴我
    的」，「（媽媽是交代）要我們配合交付相關文件交給上訴
    人辦理媽媽名義下之房子由上訴人繼承」，「（媽媽去世後
    ）我交證件給上訴人時，意思是上訴人辦理相關手續後，要
    給我200萬元，並非無條件將證件交與上訴人辦理單獨繼承
    」等語（見本院卷第55至56頁）。則依證人甲○所為上開證
    述，李蘇含笑生前究係要求甲○拋棄繼承李蘇含笑所有遺產
    ，或僅係要求甲○同意將遺產中關於不動產部分由上訴人單
    獨繼承，已有疑義；且李蘇含笑對甲○交待上開事項時，被
    上訴人既不在場，縱認李蘇含笑與甲○確曾約定由上訴人及
    李蘇含笑將系爭1樓、2樓房地贈與甲○，甲○則同意將來拋
    棄繼承李蘇含笑之遺產，亦不足據以認定李蘇含笑與被上訴
    人間有為相同之約定。況證人甲○所證上開情節，核與上訴
    人主張係李蘇含笑於82年12月間當著兩造及甲○之面，要求
    被上訴人及甲○於受贈上開房地後同意拋棄繼承李蘇含笑之
    遺產，並經彼等四人就此事項當場達成協議等情，亦不相符
    ，是尚難僅憑證人甲○所為上開證詞，即認被上訴人受贈系
    爭3樓、5樓房地係附有拋棄繼承李蘇含笑遺產之負擔。
  (五)證人即李蘇含笑之胞弟蘇添福雖亦在上開刑事偵查中到場證
    稱：「他（指李蘇含笑）是沒有特別跟我說遺產如處理，差
    不多85年時他身體還是好好的時候就有跟我說，他有收養兩
    個女兒，一個人都已經分兩個房子給她們，他過世後如果有
    遺產要給乙○○，並且說已經交待兩個女兒不可以跟乙○○
    囉唆」，「平常閒聊時提起的」，「沒有（無問過他兩個女
    兒這件事）。這件事跟我沒關係」等語（見板橋地檢署95年
    度偵續字第469號卷第47頁）。然查兩造及李蘇含笑就系爭3
    樓、5樓房地訂立贈與契約時，證人蘇添福既未在場見聞，
    縱其事後確曾聽聞李蘇含笑談及所有遺產將由上訴人單獨繼
    承，並已交待被上訴人不得再主張繼承遺產等情，亦不足據
    以證明兩造及李蘇含笑就系爭3樓、5樓房地訂立贈與契約時
    ，確附有被上訴人同意拋棄繼承李蘇含笑遺產之負擔。
  (六)綜上所述，上訴人既不能證明系爭3樓、5樓房屋係其所有而
    贈與被上訴人，及其與李蘇含笑分別將系爭3樓、5樓房地贈
    與被上訴人係附有被上訴人拋棄李蘇含笑遺產之負擔，則其
    依據民法第412條第1項規定撤銷就系爭3樓、5樓房地所為上
    開贈與行為，自屬無據。又上開贈與行為既未附有預為拋棄
    繼承之負擔，則縱認上開負擔之約定係屬無效，亦不影響上
    開贈與行為之效力。
五、從而，上訴人依據民法第419條及第179條之規定，請求被上
    訴人返還其出售系爭3樓、5樓房地所得價金合計850萬元，
    並加付法定遲延利息，為無理由，不應准許。故原審所為上
    訴人敗訴之判決，核無違誤，上訴意旨指摘原判決不當，求
    予廢棄改判，為無理由，應予駁回。
六、至兩造其餘之攻擊或防禦方法及未經援用或進行調查之證據
    ，經本院斟酌後，認為均不足以影響本判決之結果，自無予
    以調查或逐一詳予論駁之必要。附此敘明。
七、據上論結，本件上訴為無理由，依民事訴訟法第449條第1項
    、第78條，判決如主文。
中　　華　　民　　國　　96　　年　  12  　月　 25　　日
                    民事第四庭
                        審判長法  官  張劍男
                              法  官  丁蓓蓓
                              法  官  彭昭芬
正本係照原本作成。
如不服本判決，應於收受送達後20日內向本院提出上訴書狀，其
未表明上訴理由者，應於提出上訴後20日內向本院補提理由書狀
（均須按他造當事人之人數附繕本）上訴時應提出委任律師或具
有律師資格之人之委任狀；委任有律師資格者，另應附具律師資
格證書及釋明委任人與受任人有民事訴訟法第466條之1第1項但
書或第2項（詳附註）所定關係之釋明文書影本。
中　　華　　民　　國　　96　　年　　12　　月　　25　　日
          　　　　　　　　　　書記官  丁華平
附註：
民事訴訟法第466條之1（第1項、第2項）：
對於第二審判決上訴，上訴人應委任律師為訴訟代理人。但上訴
人或其他法定代理人具有律師資格者，不在此限。
上訴人之配偶、三親等內之血親、二親等內之姻親，或上訴人為
法人、中央或地方機關時，其所屬專任人員具有律師資格並經法
院認為適當者，亦得為第三審訴訟代理人。
